臺灣高等法院臺中分院民事判決　94年度家上字第95號
上　訴　人　丁○○
　　　　　　　　　　　　號
　　　　　　乙○○
　　　　　　　　　　　（上列二人共同送達代收人　甲○○
　　　　　　　　　　　住台中市○○路○段101號11樓之3）
共　　　同
訴訟代理人　鄭晃奇律師
複　代理人　洪嘉鴻律師
被　上訴人　戊○○　　住苗栗縣竹南鎮頂埔里7鄰大埔31號
訴訟代理人　丙○○　　住同上
被　上訴人　己○○　　住桃園縣中壢市○○路582之9號2樓
訴訟代理人　庚○○　　住同上
上列當事人間請求清償債務事件，上訴人對於民國94年4月21日
臺灣苗栗地方法院93年度重訴字第82號第一審判決提起上訴，上
訴人乙○○併為訴之追加，經本院於94年9月28日言詞辯論終結
，判決如下：
    主  文
上訴及上訴人乙○○追加之訴均駁回。
第二審訴訟費用，由上訴人乙○○負擔四分之三（含追加之訴部
分），餘由上訴人丁○○負擔。
    事實及理由
甲、程序方面：
一、本件經原審判決原審共同被告黃麗櫻、黃樹勳（下稱共同被
    告黃樹勳等二人）敗訴後，彼等並未聲明不服，而上訴人則
    僅對於被上訴人部分聲明上訴，因此，本院只就上訴人聲明
    上訴範圍予以審理，先予敘明。
二、按訴之變更或追加，非經他造同意者，不得為之，但請求之
    基礎事實同一者，不在此限，民事訴訟法第四百四十六條第
    一項、第二百五十五條第一項第二款規定甚明。又所謂請求
　　之基礎事實同一，係指變更或追加之訴與原訴之主要爭點有
  　其共同性，各請求所主張之利益在社會生活上可認係屬同一
    或關連之紛爭，而就原請求之訴訟及證據資料，於繼續審理
    時，在相當程度範圍內具有同一性或一體性，得期待於後請
    求之審理予以利用，俾先後兩請求得在同一程序中一併解決
　　，避免重複審理者，自屬之，最高法院民國九十年度台抗字
  　第二八七號著有裁判要旨足供參酌。本件上訴人乙○○於本
    院追加本於消費寄託之法律關係而為請求，與其於原審所主
    張消費借貸之法律關係，均係本於黃潤龍生前與其每月間之
    金錢往來之事實而為請求，即均基於同一金錢往來之基礎事
    實所生之法律關係，就原請求之訴訟及證據資料，於繼續審
    理時，在相當程度範圍內具有同一性或一體性，得於後請求
    之審理予以利用，揆諸上開說明，應予准許，事涉程序，合
    先敘明。
乙、實體方面：
一、上訴人主張：
    (一)上訴人丁○○主張：其與共同被告黃樹勳等上二人（均已
      確定）及被上訴人之父黃潤龍於八十九年一月十三日死亡
      ，黃潤龍生前與上訴人丁○○同住，雖擁有私人財產，但
      保持客家人之傳統觀念，仍要求子女需對其盡扶養之義務
      ，故自七十三年間起，黃潤龍之生活起居所需，均由上訴
      人丁○○獨力負擔，
    　被上訴人並未分擔，倘依每月扶養支出新臺幣（下同）三
      萬元、受扶養期間十五年計算，總計上訴人丁○○為扶養
      黃潤龍而支出之費用，已逾五百萬元，而被上訴人與上訴
      人丁○○同為黃潤龍之扶養義務人，每人各應分擔扶養費
      用一百萬元，卻未履行扶養義務，全由上訴人丁○○代為
      墊付，自屬獲有不當得利，爰依民法第一百七十九條之規
      定，請求被上訴人每人各給付其應分擔之扶養費用一百萬
      元及法定遲延利息。
    (二)上訴人乙○○主張：黃潤龍生前自七十八年九月起至七十
      九年十二月止，每月向其借貸二萬元，自八十年一月起至
      八十八年十二月止，每月向其借貸二萬四千元，總計向上
      訴人乙○○借款金額為二百九十一萬二千元，均未償還，
      為此依繼承及消費借貸之法律關係，訴請上訴人應與共同
      被告黃樹勳等二人連帶清償上開借款及法定遲延利息。
    (三)上訴人於本院補陳：
      被上訴人應返還不當得利：
        1.上訴人丁○○有扶養黃潤龍之事實，業經證人黃隆雄
          、張玉嬌於原審證述屬實，且共同被告黃樹勳等二人
          亦均自認此一事實，願分擔上訴人丁○○先前代墊之
          扶養支出，足證上訴人丁○○請求被上訴人返還代墊
          扶養費用之不當得利有事實上之根據。
        2.原審舉最高法院六十二年度第二次民庭庭推總會議決
      　　議、七十八年度台上字第一五八０號判決意旨為依據
        　，認能以自己之財產維持生活者，無受扶養之權利，
          而認上訴人丁○○之請求無理由；惟查上開最高法院
          之見解，應係就請求扶養事件中，請求人有無請求扶
          養權利闡釋之法律見解，與本件已有扶養事實發生，
          並非請求扶養為爭執之情形不同，應不得直接適用，
          原審適用法律應有違誤。而黃潤龍先前雖累積有相當
          之財富，然其仍以傳統觀念要求子女克盡孝道，必須
          奉養其生活起居，而不願以自己之財產維持生活，上
          訴人丁○○亦確實有盡扶養之責並支出扶養費用，依
          誠信原則及公平原則觀，不但黃潤龍之遺產因長期免
          支出生活費用而增多，被上訴人復免支出對上一代之
          扶養費，財產亦增多，則被上訴人自當有返還不當得
          利之義務，此部分被上訴人各應給付上訴人丁○○一
          百萬元。
      被上訴人應清償黃潤龍之債務：
        1.黃潤龍生前與上訴人同住，上訴人乙○○並按月交付
          黃潤龍約二萬元之事實，除有證人黃隆雄、張玉嬌於
          原審證述及共同被告黃樹勳等二人自認外，並有黃潤
          龍生前記帳之手稿為憑，足以證明黃潤龍與上訴人曾
          雪梅確有金錢之往來。就上訴人乙○○與黃潤龍金錢
          往來之事實，上訴人乙○○主張為消費借貸關係，而
          被上訴人為黃潤龍之繼承人，當有連帶清償借款之義
          務。上訴人乙○○給付與黃潤龍之金額，共計二百九
          十一萬二千元，此為共同被告黃樹勳等二人均未爭執
          而為自認，當屬真實。
        2.退步言，如認上訴人所主張之借貸關係無法成立，然
          上訴人乙○○確實有交付金錢與黃潤龍之事實，則上
          訴人乙○○主張另以消費寄託關係為依據，請求被上
          訴人返還金錢。
      綜上所述，原審判決應有違誤，爰為上訴聲明，求為判
        決：
        1.原判決不利於上訴人部分廢棄。
        2.上廢棄部分：
          (1)被上訴人應各給付上訴人丁○○一百萬元，及自起
      　　　訴狀繕本送達翌日起至清償日止，按年息百分之五
        　　計算之利息。
      　　(2)被上訴人應連帶給付上訴人乙○○二百九十一萬二
        　　千元，及自起訴狀繕本送達翌日起至清償日止，按
          　年息百分之五計算之利息。
        3.第一、二審訴訟費用，由被上訴人連帶負擔。
        4.上訴人願供擔保，請准宣告假執行。
二、被上訴人對於：(一)上訴人丁○○與共同被告黃樹勳等二人及
    被上訴人之父黃潤龍，於八十九年一月十三日死亡，黃潤龍
    生前係與上訴人丁○○同住。(二)上訴人丁○○與共同被告黃
    樹勳等二人及被上訴人合計五人，為黃潤龍之法定第一順位
　　繼承人等事實，固均不加爭執，但以下列諸情為辯：
    (一)兩造之父黃潤龍生前曾經營米店，且有固定之房租收入，
      依財政部臺灣省中區國稅局（下稱中區國稅局）對黃潤龍
      遺產核定之遺產稅核定通知書所載，其遺產總額近一億元
      ，其中土地皆為建地，投資苗栗縣竹南信用合作社（下稱
      竹南信合社）有八十六萬四千元，銀行存款更超過三百六
      十萬元，其去世前三個月內，於竹南信合社帳戶內之存提
      款往來情況頻繁，金額動輒數萬至數十萬元，顯然可供運
      用之資金充裕，並無不能維持生活之情形，與受扶養權利
      之法定要件不符。況上訴人丁○○自七十六年間起即賦閒
    　在家，並未外出工作，雖曾陸續經由黃潤龍提供金錢，而
      與他人合資銷售衛浴設備、經營服飾店及銷售有機食品，
      然皆因經營不善而結束營業，其日常生活用品皆係黃潤龍
      出資購買，並無扶養黃潤龍之經濟能力。
    (二)上訴人乙○○主張黃潤龍向其借貸部分，並未舉證確有金
      錢之交付以實其說，且其為上訴人丁○○之妻，擔任國小
      教員，在上訴人丁○○長期賦閒之情況下，其每月薪資扣
      除家庭生活花費後，可供支配之款項金額有限，而黃潤龍
      生前甚富資力，並無向其媳婦即上訴人乙○○按月借貸之
      必要；至證人黃隆雄、張玉嬌二人之證述，至多僅能證明
      上訴人有與黃潤龍同住之事實，不能據以推斷扶養及借貸
      等事實之有無。
    (三)共同被告黃樹勳等二人，因在另案之分割遺產事件中，與
      上訴人丁○○具有共同利益，立於同一陣線，始於本件訴
      訟中對上訴人之請求表示認諾。
    (四)被上訴人於本院補陳：
　　　有關上訴人丁○○主張支出扶養費用，請求被上訴人返
  　　　還不當得利部分：
      　1.上訴人丁○○於原審起訴主張被上訴人應返還不當得
        　利之依據，無非是以黃潤龍為兩造之父，依民法第一
          千一百十四條及第一千一百十五條之規定，兩造於黃
          潤龍生前均對其有扶養責任，並應分擔扶養義務。茲
          因上訴人丁○○為扶養黃潤龍而支出五百萬元之扶養
          費用，故依民法第一百七十九條之規定，請求被上訴
          人返還各應負擔之扶養費一百萬元云云。按上訴人黃
          樹鏞於原審之起訴主張，既係以民法第四編親屬編第
          五章「扶養」章中第一千一百十四條及第一千一百十
          五條之規定，作為兩造應負扶養義務之依據，則兩造
          之父黃潤龍與兩造間有關扶養權利義務之發生，即應
          依上開「扶養」章之相關法條規定，自屬當然。
      　2.按直系血親相互間互負扶養之義務；負扶養義務有數
        　人時應依左列順序定其履行義務之人：一直系血親卑
          親屬．．．，固為民法第一千一百十四條第一款、第
          一千一百十五條第一項第一款所明定，惟對於受扶養
          之要件，亦於同法第一千一百十七條規定：「受扶養
          權利者，以不能維持生活而無謀生能力者為限。前項
          無謀生能力之限制，於直系血親尊親屬不適用之。」
          觀諸法條文義之解釋，直系血親尊親屬受扶養之要件
          即受扶養權利請求權之發生，雖不受無謀生能力之限
          制，但仍應以不能維持生活為必要，此亦為最高法院
          六十二年度第二次民庭庭推總會議決議所是認。
      　3.被上訴人認原審所舉最高法院六十二年度第二次民庭
        　庭推總會議決議，及七十八年度台上字第一五八０號
          判決之見解，應係就請求扶養事件中，請求人有無請
          求扶養權利闡釋之法律見解，故不能直接適用，原審
          適用法律應有違誤。惟按權利義務之發生，乃一體之
          兩面，須有受扶養權利之發生，之後才會伴隨著扶養
          義務之擔負，則必定兩造之父黃潤龍符合受扶養要件
          ，有受扶養權利，身為黃潤龍直系血親卑親屬的兩造
          ，方須負擔扶養黃潤龍之義務。而依上所述，直系血
          親尊親屬受扶養權利請求權之發生，既仍應受不能維
          持生活要件之限制，而以原審依據中區國稅局對黃潤
          龍遺產核定之遺產稅核定通知書所載，認定兩造先父
          黃潤龍生前非但擁有多筆土地，更有高額之現金存款
          可資運用，顯然財力甚豐，其所累積之資產，欲供應
          日常生活，當屬綽綽有餘，顯無不能以自己財產維持
          生活之可能，則揆諸前開說明，兩造先父黃潤龍之受
          扶養要件未能合致，即無受扶養權利，從而兩造對於
          黃潤龍之扶養義務即無由發生。既係如此，則上訴人
          丁○○何來因履行扶養義務而支出五百萬元扶養費，
          而被上訴人又何來因未履行義務而獲有不當得利，據
          此可得知上訴人丁○○之請求，於法乃屬無據，原審
          認定事實，適用法律並無違誤。
      　4.上訴人丁○○又謂其有扶養黃潤龍之事實，並舉證人
        　黃隆雄、張玉嬌於原審之證稱及共同被告黃樹勳等二
          人之自認（應為認諾之誤，下同）為證。惟查：
          (1)共同被告黃樹勳等二人因與上訴人丁○○於兩造間
            另案之分割遺產訴訟（台灣苗栗地方法院九十二年
            度家訴字第十號，現仍於訴訟繫屬中）中，具有共
            同利益之結合關係（詳請參原審被告戊○○之答辯
            狀），所為之自認僅係為粉飾上訴人丁○○事實及
            法律上主張之謬誤及不足，以遂打擊被上訴人之目
            的，尚非可採，況原審亦依其等之自認而為其等敗
            訴之判決，既已順其等之意願，其等所為不利於被
            上訴人之自認，非可作為本件判決之基礎。
          (2)至原審證人黃隆雄證稱「黃潤龍生前與原告（即上
            訴人）同住，生活起居由原告照顧」、張玉嬌證稱
            「黃潤龍生前與原告同住，生活起居都是原告的太
            太在打點」，對於扶養費如何支出、支出項目範圍
            及金額皆未論及，僅屬空口泛言，如何能得證上訴
            人丁○○因扶養黃潤龍每月支出三萬元，並累計支
            出超過五百萬元，況依證人張玉嬌另為證稱：「（
            原告訴訟代理人問：黃潤龍除了繳會錢外，有無其
            他開銷？）答：他非常節儉，有時節儉到買菜錢都
            是乙○○（丁○○之配偶）給付」，按證人張玉嬌
            證述之言下之意，乃黃潤龍係自行負擔日常生活之
            開銷，只是因為節儉，所以「有時」會由上訴人黃
            樹鏞之妻即上訴人乙○○給付買菜錢，應可得證黃
            潤龍之日常生活花費，原則上係自己負擔，即便偶
            爾有他人代為負擔買菜錢，該他人亦非上訴人黃樹
            鏞。再者，依原審法官於九十三年十二月十四日原
        　　審之言詞辯論期日當庭對於上訴人丁○○親為訊問
          　：「（問：目前從事何職？）目前沒有工作，從七
            十九年開始至今，但中間陸續與他人合夥做衛浴設
            備的經銷、還有幫我父親做田裡與山上的事。（問
            ：與他人合夥做經銷是何時的事？賺得多少錢？）
            約八十二、三年的事，我沒有掛名，只是幫忙跑業
            務，就賺得的錢來分。當時賺了十幾萬元。」【（
            依原審開庭時之實際情況，此時法官尚問：這十幾
            年來就賺了十幾萬元？上訴人丁○○即回答：是。
            ），請求鈞院向原審調取該日之開庭錄音，當庭勘
            驗以明事實。】之後上訴人丁○○才續答「另外我
            有房子出租，每月收租金約兩萬元，租金約從八十
            一年收到八十六、七年左右。」然查有關坐落門牌
            號碼苗栗縣竹南鎮○○路一八一號房屋租金之收取
            ，於兩造先父黃潤龍生前皆為其自行收取，因房屋
            坐落土地是黃潤龍所有，而房屋亦係黃潤龍斥資建
            造（只是辦理保存登記時登記在上訴人丁○○名下
            ），嗣於黃潤龍去世後才由上訴人丁○○收取租金
            ，故上訴人丁○○所稱八十一年至八十六、八十七
            年間有租金收入，並非事實。實則上訴人丁○○於
            七十六年十信事件爆發、國泰塑膠倒閉後，即賦閒
            在家，此後未曾外出工作，其間雖曾陸續由黃潤龍
            提供金錢與他人合資銷售衛浴設備、經營服飾店、
            銷售有機食品，然皆因經營不善而結束營業，對於
            黃潤龍之財產只有浪費，沒有貢獻，上訴人丁○○
            謂其因扶養黃潤龍，使得黃潤龍之遺產因長期免支
            出生活費用而增多，實在是一諷刺之說辭，蓋以上
            訴人丁○○自承其自七十九年以來，僅因銷售衛浴
            設備賺得十多萬元，如何能有經濟能力得每月支出
            黃潤龍三萬元之扶養費用，反而是上訴人丁○○因
            與黃潤龍同住之便，受到黃潤龍金錢上之挹注甚多
            。
      　5.綜上，上訴人丁○○以其因扶養兩造父親黃潤龍，而
        　支出五百萬元之扶養費，並非事實，且亦乏請求之法
          律上依據，自屬無理。
　　　有關上訴人乙○○主張其與黃潤龍間之金錢借貸關係，
  　　　而請求被上訴人清償借款部分：
      　1.按從原審證人黃隆雄證稱：「（原告訴訟代理人問：
        　黃潤龍生前與何人同住？黃潤龍的生活起居由誰照顧
          ？是否知道原告與黃潤龍間有無金錢關係？）答：黃
          潤龍生前與原告同住，生活起居由原告照顧。原告與
          黃潤龍間有金錢關係，黃潤龍跟我的會，得標後會款
          十次有七、八次是由原告交付給我，會款一次給付約
          一萬五至二萬元，黃潤龍跟我的會約十幾年，從六十
          八年到他去世。」張玉嬌證述：「（原告訴訟代理人
          問：黃潤龍生前與何人同住？黃潤龍的生活起居由誰
          照顧？是否知道原告與黃潤龍間有無金錢關係？）答
          ：跟原告住，生活起居都是『原告的太太』在打點。
          黃潤龍有跟我的會，我向他收會錢時，他有跟我提要
          等他媳婦領薪水才給我。」是依證人之證述，所稱原
          告係指原審原告丁○○，原告的太太即指原審另一原
          告乙○○，上訴人乙○○為丁○○之配偶、為黃潤龍
          之媳婦，故證人黃隆雄之證述，係針對原審原告黃樹
          鏞所主張黃潤龍向其借貸金錢情事，該部分請求因被
          上訴人於原審為時效抗辯，經法官諭知後已經上訴人
          丁○○撤回；至於證人張玉嬌所為證述，則是關於上
          訴人乙○○所主張借貸黃潤龍金錢部分。
      　2.查上訴人乙○○始終未能就其與被上訴人之被繼承人
        　黃潤龍間之金錢交付事實及消費借貸之合意，舉出具
          體事證以實其說，所為主張自無足採。上訴人乙○○
          於上訴理由狀中陳稱乙○○按月交付黃潤龍約二萬元
          之事實，有證人黃隆雄、張玉嬌於原審之證述，及共
          同被告黃樹勳等二人之自認外，並有黃潤龍生前記帳
          之手稿為憑，足以證明黃潤龍與上訴人乙○○間確有
          金錢之往來。然查共同被告黃樹勳等二人之自認，係
          具有目的性之虛偽不實自認，並不足採，已如前述；
          至於原審證人黃隆雄之證稱，如前所述，既係針對原
          審原告丁○○所主張借貸金錢予黃潤龍部分，自與上
          訴人乙○○之主張無涉，爰不就此答辯。而原審證人
          張玉嬌證述黃潤龍與上訴人乙○○之金錢關係，雖謂
          ：「．．．黃潤龍有跟我的會，我向他收會錢時，他
          有跟我提要等他媳婦領薪水才給我。」惟其證述甚為
          空洞，對於其與黃潤龍間合會關係之存續期間、合會
          金金額、是否每次收會款時皆係如此，有無親見上訴
          人乙○○將金錢交付黃潤龍等節，皆未能證明，如何
          能據以得證黃潤龍與上訴人乙○○間之金錢往來，況
          即便上訴人乙○○真能證明其間之金錢交付，惟金錢
          交付之原因多端，上訴人乙○○與黃潤龍間有關消費
          借貸之合意，亦係上訴人乙○○迄未能舉證證明者，
          以被上訴人之被繼承人黃潤龍生前節儉自持，資力甚
          豐，實無從想像有向他人借貸金錢之必要。
      　3.再者，依上訴人乙○○所稱證明其與黃潤龍間金錢往
        　來關係之黃潤龍生前記帳之手稿，其中有關上訴人曾
          雪梅部分之記載，僅記載至七十七年四月二十二日入
          一萬元，與上訴人乙○○於本件所主張自七十七年四
          月起至七十九年十二月止，每月二萬元及自八十一年
          一月起至八十八年十二月止，每月二萬四千元之借貸
          有何干？如何得證上訴人乙○○與黃潤龍間，於上開
          時期之金錢往來事實。
        4.上訴人乙○○又謂因其與黃潤龍為公媳關係，且同住
          一起，黃潤龍每月固定向其取款，於長期取款之後期
          ，即不再紀錄取款情形，合於常情事理云云；惟依被
          上訴人於原審九十三年十二月十四日言詞辯論期日庭
          後影印黃潤龍生前記帳之手稿，發現黃潤龍對於日常
          生活之記帳巨細靡遺，在七十七年四月二十二日上訴
          人乙○○部分記載結束之後，於七十五年至八十八年
          ，迄其八十八年底因病住院、八十九年一月十三日因
          病去世前，都有持續記載金額大小不等之金錢收付狀
          況，並有記載其子女自八十三年起，於其旅遊、父親
          節及新年時孝敬父親之賀禮，上訴人乙○○所稱黃潤
          龍於長期取款之後期，即不再紀錄取款情形云云，以
          被上訴人上開所檢呈之黃潤龍帳冊記載情形，記載日
          期緊密、金額不論大小（最少者為六百元）皆甚詳細
          等觀之，試問有可能不記載上訴人乙○○每月二萬元
          或二萬四千元之金錢往來嗎？如此真係上訴人乙○○
          所稱合於常情事理嗎？
      　5.另上訴人乙○○於上訴理由狀中表明於原審之消費借
        　貸關係外，追加民法第六百零二條之消費寄託法律關
          係，並一併請求之，被上訴人對上訴人乙○○此部分
          之追加，不予同意。
      綜上，爰為答辯聲明，求為判決：
        1.上訴駁回。
　　　　2.第二審訴訟費用由上訴人負擔。
　　　　3.如受不利判決，願供擔保請准免為假執行之宣告。
三、兩造不爭執之事實：
　　(一)上訴人丁○○與共同被告黃樹勳等二人及被上訴人之父黃
  　　潤龍，於八十九年一月十三日死亡，黃潤龍生前係與上訴
  　　人丁○○同住。
　　(二)上訴人丁○○與共同被告黃樹勳等二人及被上訴人合計五
  　　人，為黃潤龍之法定第一順位繼承人。
　　(三)黃潤龍死亡後，經中區國稅局核算結果，其遺產總額為九
  　　千四百三十萬三千九百七十一元，課稅遺產淨額為八千三
    　百七十五萬九千九百七十一元。
    以上兩造所不加爭執之事實，尚有戶籍謄本、中區國稅遺產
    稅核定通知書等件存卷可參，則此部分之事實，要可認定。
四、當事人爭點的論斷：本件所應審究者，厥為：(一)上訴人丁○
    ○於黃潤龍生前，是否確有扶養黃潤龍而支出扶養費五百萬
    元；(二)黃潤龍生前有否向上訴人乙○○借貸款項，或受上訴
    人乙○○寄託系爭款項等節而已，茲分述如下：
    (一)按民法第一千一百十七條第一項規定，受扶養權利者，以
      不能維持生活而無謀生能力者為限，而同條第二項僅規定
      ，前項無謀生能力之限制，於直系血親尊親屬不適用之，
      並非規定前項之限制，於直系血親尊親屬不適用之。是直
      系血親尊親屬，如能以自己財產維持生活者，自無受扶養
      之權利；易言之，直系血親尊親屬受扶養之權利，仍應受
      「不能維持生活」之限制；又所謂「不能維持生活」，係
      指不能以自己之財產維持生活者而言；反面言之，如能以
      自己之財產維持生活者（如以自己所有房屋出租收入之租
      金維持生活），自無受扶養之權利，最高法院六十二年度
      第二次民庭庭推總會議決議、七十八年度台上字第一五八
      ０號判決意旨可資參照。經查：
      依被上訴人所提中區國稅局就黃潤龍所核定之遺產稅核
        定通知書所載，黃潤龍死亡後留有多筆土地、投資款及
        銀行現金存款等遺產，經中區國稅局核算結果，其遺產
        總額為九千四百三十萬三千九百七十一元，課稅遺產淨
        額為八千三百七十五萬九千九百七十一元，於黃潤龍八
        十九年一月十三日死亡前，其現金存款金額（含八十九
        年一月十日起至同年月十三日止所提領及定存解約之現
        金存款），合計達三百六十六萬二千七百六十八元，而
        中區國稅局所核定上開遺產資料，為兩造所不加爭執，
        應堪信為真實。
      依前揭遺產稅核定通知書所列遺產內容觀之，黃潤龍生
        前非但擁有多筆土地，更有高額之現金存款可資運用，
        顯然財力甚豐，其所累積之資產，欲供應日常生活，當
        屬綽綽有餘，顯無「不能以自己財產維持生活」之可能
        ，揆諸前揭法條規定及最高法院決議、判決意旨，其自
        無受直系血親卑親屬扶養之權利，上訴人丁○○及被上
        訴人亦因此而無對其扶養之義務，上訴人丁○○縱使確
        有按月交付若干金錢予黃潤龍，當非屬本於扶養義務所
        為給付之範疇，洵堪認定。
      至上訴人丁○○固又舉證人黃隆雄、張玉嬌於原審之證
        稱及共同被告黃樹勳等二人之認諾為證，而主張其有扶
      　養黃潤龍之事實，惟查：
        1.共同被告黃樹勳等二人，因與上訴人丁○○於兩造間
          另案之分割遺產訴訟（台灣苗栗地方法院九十二年度
          家訴字第十號，現仍於訴訟繫屬中）中，具有共同利
          益之結合關係，此據被上訴人陳明在卷，並提出原審
          九十年度苗簡字第六八一號開庭通知、苗院月九十二
          執儉字第五二六一號執行命令、執行處函、欠繳稅捐
          債權計算書、新竹行政執行處通知函、提存通知書等
          件影本附於原審卷可參（見原審卷第七十頁至第七十
          七頁），足見共同被告黃樹勳等二人所為之認諾，尚
          不能憑為不利於被上訴人判決之基礎，自屬當然。另
          上訴人請求傳訊共同被告黃樹勳等二人，本院認為尚
          無必要，附此敘明。
        2.原審證人黃隆雄雖證稱：「黃潤龍生前與原告同住，
          生活起居由原告照顧」、張玉嬌證稱：「黃潤龍生前
          與原告同住，生活起居都是原告的太太在打點」等語
          ，但彼等對於扶養費如何支出、支出項目範圍及金額
          ，皆未論及，僅屬空口泛言，尚不能證明上訴人黃樹
          鏞因扶養黃潤龍每月支出三萬元，並累計支出超過五
          百萬元，況依證人張玉嬌另為證稱：「（原告訴訟代
          理人問：黃潤龍除了繳會錢外，有無其他開銷？）答
          ：他非常節儉，有時節儉到買菜錢都是乙○○給付」
          ，足見黃潤龍係自行負擔日常生活之開銷，只是因為
          節儉，所以「有時」會由上訴人丁○○之妻即上訴人
          乙○○給付買菜錢，要屬無疑。
      　3.是上訴人丁○○以其因扶養黃潤龍，而支出五百萬元
        　之扶養費，並非事實，且亦乏請求之法律上依據，自
          無理由。
      綜上所論，足認上訴人丁○○主張其獨力扶養黃潤龍所
        支出之金額，已逾五百萬元，依不當得利之法律關係，
        請求被上訴人各自給付其應分擔之金額一百萬元，及自
        起訴狀繕本送達翌日起至清償日止之法定遲延利息，即
        屬無據，不應准許。又被上訴人請求向原審調取九十三
        年十二月十四日之開庭錄音，當庭勘驗以明事實乙節，
        本院認為並無必要，附此敘明。
    (二)次按當事人主張有利於己之事實者，就其事實有舉證之責
      任，民事訴訟法第二百七十七條前段定有明文。又民事訴
      訟如係由上訴人主張權利者，應先由上訴人負舉證之責，
      若上訴人先不能舉證，以證實自己主張之事實為真實，則
      被告就其抗辯事實即令不能舉證，或其所舉證據尚有疵累
      ，亦應駁回原告之請求。又請求履行債務之訴，除被告自
      認上訴人所主張債權發生原因之事實外，應先由上訴人就
      其主張此項事實，負舉證之責任，必須證明其為真實後，
      被告於其抗辯事實，始應負證明之責任，此為舉證責任分
      擔之原則。準此，如當事人主張有金錢借貸關係存在，須
      就其發生所須具備之特別要件即金錢之交付與借貸意思表
      示相互一致負舉證責任。而交付金錢之原因多端，或為買
      賣，或為贈與，或因其他之法律關係而為交付，非謂一有
      金錢之交付，即得推論授受金錢之雙方當然為消費借貸關
      係。若僅證明有金錢之交付，未證明借貸意思表示互相一
      致者，尚不能認有金錢借貸關係存在，最高法院九十三年
      度台上字第十九號著有判決要旨足資參照。經查：
      上訴人乙○○雖主張黃潤龍生前自七十八年九月起至七
        十九年十二月止，每月向其借貸二萬元，自八十年一月
      　起至八十八年十二月止，每月向其借貸二萬四千元，總
        計借款金額為二百九十一萬二千元，均未償還，乃依繼
        承及消費借貸之法律關係，訴請被上訴人應連帶清償上
        開借款云云，但經被上訴人否認黃潤龍生前有上開借貸
        之事實，而上訴人乙○○就其前開主張，並未提出任何
        與金錢借貸有關之書面證據以供審酌，僅聲請訊問證人
        即黃潤龍之胞弟黃隆雄、原審共同被告黃樹勳之房客張
        玉嬌二人為證，然查：
        1.證人黃隆雄於原審審理時固到庭證稱：黃潤龍生前與
          上訴人同住，生活起居由上訴人照顧，上訴人與黃潤
          龍間有借貸關係，黃潤龍所跟的會，多由上訴人交付
          會款，每次約一萬五千元至二萬元等語；證人張玉嬌
        　證稱：黃潤龍生前與上訴人同住並照顧生活起居，向
          黃潤龍收會錢時，其常提及要等媳婦領錢再給等情，
          則依上開二位證人所證述之內容，至多僅能推知上訴
          人乙○○曾代黃潤龍交付會款予證人，然上訴人曾雪
          梅替黃潤龍交付前開會款之原因，究係轉交、代墊、
          贈與或借貸，均難得知，更無從證明上訴人乙○○與
          黃潤龍間，確實長期存有金錢借貸關係，不言可喻。
        2.關於上訴人乙○○所主張其與黃潤龍間金錢借貸之起
          迄期間、按月給付之金額若干、是否每月確有金錢交
          付之事實等節，均未舉出任何證據方法以實其說，而
          其既未能就前開金錢交付與借貸原因關係等事實，舉
          證加以證明，尚難認其主張為真實。
      上訴人乙○○固又主張，除有共同被告黃樹勳等二人之
        認諾外，並有黃潤龍生前記帳之手稿為憑，足以證明黃
        潤龍與上訴人乙○○間確有金錢之往來云云；然查：
        1.共同被告黃樹勳等二人之認諾，係具有目的性之認諾
          ，尚難憑採，已如前述。再者，民法第二百七十五條
　　　　　規定連帶債務人中之一人受確定判決，而其判決非基
  　　　　於該債務人之個人關係者，為他債務人之利益亦生效
　　　　　力，故債權人以各連帶債務人為共同被告提起給付之
  　　　　訴，被告一人提出非基於其個人關係之抗辯有理由者
    　　　，對於被告各人即屬必須合一確定，自應適用民事訴
　　　　　訟法第五十六條第一項之規定，最高法院三十三年上
  　　　　字第四八一０號著有判例要旨足供參照，則依民事訴
    　　　訟法第五十六條第一項第一款之規定，訴訟標的對於
      　　共同訴訟之各人必須合一確定者，共同訴訟人中一人
        　之行為，不利益者，對於全體不生效力，從而本件共
          同被告黃樹勳等二人於原審所為之認諾，顯係不利益
      　　於共同被告黃樹勳等二人及被上訴人，揆諸前開說明
        　，應對於共同被告黃樹勳等二人及被上訴人不生效力
          ，自不能因共同被告黃樹勳等二人之認諾，遽認上訴
          人乙○○之主張為真實，自不待言。
      　2.依上訴人乙○○所稱證明其與黃潤龍間金錢往來關係
        　之黃潤龍生前記帳之手稿，其中有關上訴人乙○○部
          分之記載，僅記載至七十七年四月二十二日入一萬元
          ，與上訴人乙○○於本件所主張自七十七年四月起至
          七十九年十二月止，每月二萬元及自八十一年一月起
          至八十八年十二月止，每月二萬四千元之借貸，並不
          相干，尚無法得證上訴人乙○○與黃潤龍間，於上開
          時期金錢往來之事實，彰彰明甚。
        3.上訴人乙○○又謂因其與黃潤龍為公媳關係，且同住
          一起，黃潤龍每月固定向其取款，於長期取款之後期
          ，即不再紀錄取款情形，合於常情事理云云；惟依黃
          潤龍生前記帳之手稿，不難發現黃潤龍對於日常生活
          之記帳，巨細靡遺，在七十七年四月二十二日上訴人
          乙○○部分記載結束之後，於七十五年至八十八年，
          迄其八十八年底因病住院、八十九年一月十三日因病
          去世前，都有持續記載金額大小不等之金錢收付狀況
          ，並有記載其子女自八十三年起，於其旅遊、父親節
          及新年時孝敬父親之賀禮，是上訴人乙○○所稱黃潤
          龍於長期取款之後期，即不再紀錄取款情形云云，顯
          與事實不符，亦難採信。
      綜上所陳，則上訴人乙○○遽行訴請被上訴人依繼承及
        消費借貸之法律關係清償上開借款，及自起訴狀繕本送
        達翌日起至清償日止之法定遲延利息，即無理由，不應
        准許。
    (三)另按民法第六百零二條所稱之「消費寄託」，除寄託物為
      代替物得由受寄人以種類、品質、數量相同之物返還外，
　　　必以寄託物之保管為目的，並約定移轉寄託物之所有權於
  　　受寄人者始足當之，最高法院八十九年度台上字第二八五
    　三號著有判決要旨足供參酌。經查關於上訴人乙○○所主
      張其與黃潤龍間金錢往來之起迄期間、按月給付之金額若
      干、是否每月確有金錢交付之事實等情節，均未能舉出任
      何證據方法以實其說，即就上訴人乙○○所稱證明其與黃
      潤龍間金錢往來關係之黃潤龍生前記帳之手稿，亦無法得
      證上訴人乙○○與黃潤龍間，於上開時期金錢往來之事實
      ，均如上所述，從而揆諸上開判決要旨，尚無法認定上訴
      人乙○○與黃潤龍間，確存有消費寄託之關係，則上訴人
      乙○○遽行訴請被上訴人依消費寄託之法律關係清償上開
      金錢，及自起訴狀繕本送達翌日起至清償日止之法定遲延
      利息，即屬無稽，應予駁回。
五、綜上所述，本件上訴人丁○○主張扶養黃潤龍而支出逾五百
    萬元之扶養費，爰依不當得利之法律關係，請求被上訴人各
    自給付其應分擔之金額一百萬元；上訴人乙○○依繼承及消
    費借貸，並追加消費寄託之法律關係，訴請被上訴人連帶清
    償上開二百九十一萬二千元，及均自起訴狀繕本送達翌日起
    至清償日止之法定遲延利息，均屬無據，不應准許。渠等假
    執行之聲請，亦失所附麗，應併予駁回。原審就上開部分分
    別為上訴人敗訴之判決，及駁回彼等假執行之聲請，並無不
    合，上訴意旨指摘原判決該部分不當，求予廢棄改判，為無
    理由，應予駁回。至上訴人乙○○另追加消費寄託之法律關
    係而為請求，亦無理由，應併予駁回。
六、本案事證已臻明確，兩造其餘攻擊防禦方法，不足以影響本
    判決結果，爰不一一論述，併此敘明。
七、據上論結，本件上訴及上訴人乙○○追加之訴均為無理由，
    依民事訴訟法第449條第 1項、第78條、第85條第1項但書，
    判決如主文。
中　　華　　民　　國　　94　　年　　10 　月　　12 　　日
                      家事法庭審判長法　官  林陳松
                                    法　官  王重吉
                                    法　官  李寶堂
以上正本係照原本作成。
如對本判決上訴，須於收受判決送達後20日內向本院提出上訴書
狀，其未表明上訴理由者，應於提出上訴後20日內向本院提出上
訴理由書（須按他造人數附具繕本）。
上訴時應提出委任律師為訴訟代理人之委任狀。具有民事訴訟法
第466條之1第1項但書或第2項之情形為訴訟代理人者，另應附具
律師及格證書及釋明委任人與受任人有該條項所定關係之釋明文
書影本。
                                    書記官  李妍嬅
中　　華　　民　　國　　94　　年　　10　　月　　13　　日
                                        　　　　　　　Ｂ
